【裁判字號】    90,重勞上,1
【裁判日期】    900514
【裁判案由】    確認僱傭關係存在等
【裁判全文】
臺灣高等法院民事判決  九十年度重勞上字第一號
    上 訴   人    泰新工業股份有限公司
    法定代理人    陳黃宇美
    上  訴  人    乙○○
    右訴訟代理人  甲○○
右當事人間確認僱傭關係存在等事件，兩造對於中華民國八十九年十月三日台灣板地
方法院八十八年度勞訴字第三五號第一審判決提起上訴，本院判決如左：
    主    文
    事    實
甲、上訴人泰新工業股份有限公司（下稱泰新公司）方面：
壹、聲明
一、上訴聲明：
(一)、原判決本訴及反訴不利於上訴人泰新公司部分均廢棄。
(二)、右廢棄部分被上訴人在第一審之訴及假執行之聲請均駁回。
(三)、另請判令被上訴人應連帶給付上訴人公司新台幣柒拾萬柒仟柒佰伍拾陸元，及自
    民國八十八年十一月九日起至清償日止，按週年利百分之五計算之利息。
(四)、前項聲明，如受勝訴判決，願供擔保請准宣告假執行。
(五)、第一、二審本訴及反訴之訴訟費用由被上訴人負擔。
二、答辯聲明：
(一)、上訴駁回。
(二)、訴訟費用由上訴人負擔。
貳、陳述：除與原判決記載相同者外，補稱：
一、上訴人泰新公司於民國（下同）八十六年取得ＩＳＯ國際品質保證模式之認證後
    ，共頒令二十九項標準作業程序，各相關人員即有嚴格遵守並執行各項ＩＳＯ標
    準作業程序及規範之責任與義務，若ＩＳＯ認證之公司於生產時發生違反ＩＳＯ
    標準作業規範之情況者，依情節輕重分成三種處理方案，第一是建議事項、二是
    次要缺點、三是嚴重缺失。若為嚴重缺失者，一旦被查到，即會被撤銷ＩＳＯ認
    證；而甲○○於本件委託非合格人員驗收及製造成品後未經品管人員檢驗合格就
    入庫之行為已違反ＩＳＯ之標準作業規範及泰新公司工廠規則之規定，且情節重
    大，任一項於ＩＳＯ認證複查時，均可構成撤銷ＩＳＯ認證之事由。原審就證人
    吳添財證稱被上訴人甲○○違反諸多ＩＳＯ條款規定之可資直接證明待證事實恝
    置不論，而就另一證人黃連榮所為之證言，誤以為上訴人公司雖實施ＩＳＯ標準
    作業規範，於趕工生產時仍可不完全按照標準作業程序執行生產之情形，而逕認
    甲○○之行為至多僅係擅自變更工作方法而已，自有未當，泰新公司依法終止兩
    造間之僱傭關係，洵屬有理。
二、被上訴人乙○○係泰新公司製造課課長，其職責為掌握及控制生產線上產品之生
    產過程，本件洗潔精於生產過程中，下料員簡桐梧因發現味道不對，向其請示，
    其未依依職權查究，竟仍故意指示下料員只管下下去，造成數量龐大之不合格品
    產出，造成泰新公司商譽、原料及銷售利益等無形與有形之重大損失，且已造成
    ＩＳＯ認證中所定之嚴重缺失，有致泰新公司被撤銷ＩＳＯ認證之可能，顯然重
    大違背其所擔任主管之職務，泰新公司自得依規定終止勞動契約。
三、被上訴人甲○○與乙○○，從填單、驗料、製造、入庫等階段中，任一階段若有
    依ＩＳＯ標準作業程序進行者，即可避免生產出大量不堪使用，且亦非銷售部門
    需求之洗潔精，惟並未如此，又渠等行為於生產線上連貫作業一氣呵成，均構成
    泰新公司同一損害之原因與條件，乃成立共同侵權行為，應連帶負損害賠償責任
    。
四、被上訴人甲○○，自終止系爭僱傭關係後，於汶昌企業有限公司（下稱汶昌公司
    ），所領取之薪資實高於原在泰新公司所領薪資，原審雖函詢勞工保險局投保資
    料中所示其在該公司每月薪資僅二萬一千元，惟該公司就甲○○之薪資顯係以多
    報少，實際上甲○○每月所領之底薪加上獎金至少在二萬八千元以上，非二萬一
    千元，則甲○○於扣除於汶昌公司所取得之利益後，即不得再向泰新公司請求報
    酬。縱認應加上獎金以論，則以平均每月獎金七千元計之，於八十八年、八十九
    年其分別領有二八○○○元、三一○○○元之薪資，亦高於在泰新公司之薪資所
    得，職此，甲○○請求報酬部分，自應將伊因不服勞務所減物之費用，以及轉向
    他處服勞務所取得之利益全部扣除之，而甲○○業已轉向他處工作，是就甲○○
    就恢復至上訴人公司工作而言，要屬因可歸責於甲○○之事由而給付不能，泰新
    公司自亦得終止兩造之僱傭契約關係至明。
參、證據：除援用原審提出者外，補提經濟部標準檢驗局國際標準品質管理系統認可
    登錄證明書、ＩＳＯ文件索引等影本為證。
乙、被上訴人方面：
壹、聲明
Ａ、乙○○部分
一、上訴聲明（即本訴部分）：
(一)、原判決不利於上訴人之部分廢棄。
(二)、確認兩造之間僱傭關係存在。
(三)、上訴人應自八十八年二月廿六日起至被上訴人恢復工作或前項僱傭關係終止，按
    月給付被上訴人五萬六千八百二十八元。
二、答辯聲明（即反訴部分）：
(一)、原判決不利於被上訴人之部分廢棄。
(二)、前項廢棄部分，被上訴人第一審之訴駁回。
(三)、第一、二審訴訟費用由被上訴人負擔。
Ｂ、甲○○部分
一、上訴駁回。
二、第二審訴訟費用由上訴人負擔。
貳、除與原判決記載相同者外，補稱：
Ａ、乙○○部分
一、關於標示錯誤之香精係置於洗潔精工作區內，下料員簡桐梧於下料之際發覺有異
    ，亦憑味道判別，非從英文標示去察覺，光憑外觀上尚無法分辨，而簡桐梧，僅
    掬一小撮原料前來向李源源反應，而乙○○憑其經驗，認味道略有不同乃事所恒
    見，只要是洗潔精香料即可，但並未進一步指示簡桐梧下料，況簡桐梧乃泰新公
    司職員，其證詞本難期公允，且為求自保，自當避重就輕，故原審認乙○○未從
    英文標籤去分辨，卻仍指示下料員只管下下去等情，即有違經驗及證據法則，顯
    有不當，且從整件事情始末，可見製造部門人員，全憑中文標籤記載，縱有錯誤
    ，亦僅係下料員簡桐梧與乙○○警覺性不夠，尚難認有過失，則乙○○之行為，
    即非情節嚴重者，泰新公司仍欲乙○○一人扛起全部責任，顯然輕重失衡，有違
    比例原則，不足為據。
二、加錯香料洗潔精，既非廢品、廢料，僅味道不符，效能依舊，且經品管部門，縝
    密檢驗合格後入庫，可見根本分辨不出差異，泰新公司嗣後仍予以出售牟利，並
    以極低價售出，有統一發票可稽，益見加錯料對泰新公司，並未如其所述嚴重，
    故原審認情節重大，全憑主觀意見，非依客觀情況而認定。
三、有瑕疵品之數量，泰新公司主張為三六九二八公斤，乃依泰新公司所提之「洗潔
    精製作錯誤之損失明細」而得者，該明細係臨訟製作，不足為憑，蓋依八十八年
    二月二十二日加錯料之入庫單記載，當天五公斤裝者四八○箱，組合包二公斤裝
    共一九四箱。（組合包部分，泰新公司主張一九四箱，其餘三一二箱非錯誤瑕疵
    品，不予計入），據此計算，總共僅有一一九二八公斤（5KG×480+2KG×6×
    194=11928KG），則原審以三六九二八公斤計算，即有錯誤。
四、縱認乙○○應負損害賠償，然泰新公司既將系爭洗潔精出售獲利，自應扣除該所
    得利益，且本件加錯料事件，貼錯標籤之邱暄文、下料員簡桐梧等人同屬有過失
    ，該等人員之過失，應視同泰新公司之過失，自有過失相抵之適用，準此，乙○
    ○自得請求減輕賠償金額。
Ｂ、甲○○部分
一、甲○○並未擔負泰新公司所有有關「核對採購單與廠商送貨之包裝、數量與訂單
    是否吻合」、「親自標示香料」、「排定製造生產」、「品管檢驗」、貼合格標
    籤」、「入庫」、及「出貨」之工作，故洗潔精未經品管部門檢驗，且未貼上合
    格標籤即逕行入庫出貨，與甲○○無關，況泰新公司平時並未落實泰新公司所稱
    ＩＳＯ認證制度，強行指責甲○○違規，情節重大，無非吹毛求疵，意圖趕走甲
    ○○而已。
二、「皂香精」標錯成「洗潔清」乃邱暄文個人無心之過，概與甲○○無關，且邱暄
    文乃生管兼會計人員，為泰新公司所明知，甲○○亦無所謂指示不當之問題，又
    依系爭驗收單，自進貨至終均不經甲○○之手，亦再再證明，泰新公司之虛偽不
    實，實則標示錯誤乃一偶發事故，並非甲○○與乙○○共謀所生，泰新公司主張
    二人應負共同侵權行為已無可採。
三、年關將近，洗潔精用量大，乃眾所週知之事，且依泰新公司原審所提經產計劃表
    ，洗潔精之生產量並未大幅提高，反而洗衣粉產量提高二、三倍，是泰新公司指
    稱甲○○違反提高洗衣粉短缺，不依公司指示生產洗衣粉等情，即無可採。又泰
    新公司指甲○○盜蓋主管黃連榮印章之說，黃連榮於原審八十九年四月二十七日
    作證時已證稱「授權交給生管去蓋」、足證泰新公司所言亦為不實。
四、生產計劃表乃「事後補填」，亦經黃連榮證實，足證泰新公司並未落實ＩＳＯ認
    證之規定作業程序，其執以認甲○○未遵守ＩＳＯ證之標準作業程序者，洵屬無
    據。
五、泰新公司另指甲○○對於乙○○所製造不堪使用之洗潔精，未經品管部門檢驗，
    且未貼上合格標籤即逕行入庫出貨，造成該批洗潔精流入市場，嚴重損害公司之
    商譽云云，然甲○○為「生管」部門，非「品管」部門，且系爭產品入庫乃品管
    部門之林巧雯所檢驗，生管部門只管有無貼合格標籤及檢查數量是相符，縱有檢
    驗不實亦與甲○○無關，盼泰新公司所提入庫單，係到錯香料事件前之入庫資料
    ，不足憑信，泰新公司顯係子虛烏有，強令甲○○負責，寧有此理。
參、證據：除援用原審提出者外，補提進料檢驗管理程序書、入庫單、統一發票等影
    本為證。
    理    由
壹、程序部分
    本件上訴人泰新公司於原審之反訴係本於僱傭之法律關係請求反訴被告人乙○○
    、甲○○應給付其七十萬七千七百五十六元及自反訴狀繕本送達之翌日起至清償
    日止，按週年利率百分之五計算之利息，於本院復主張依共同侵權行為之法律關
    係，請求被上訴人應「連帶」給付伊上開數額，應屬訴之追加，上訴人雖不同意
    被上訴人所為訴之追加，然因被上訴人請求之基礎事實為同一，依新修正之民事
    訴訟法第四百四十六條第一項及第二百五十五條第一項第二款規定，其所為訴之
    追加，應予允許，合先敘明。
貳、實體部分
甲、本訴部分
Ａ、上訴人乙○○部分：
一、上訴人乙○○主張伊自八十二年八月二十八日起在泰新公司擔任第二課課長，八
    十八年二月二十二日泰新公司於生產洗潔精過程中，因收料人員邱暄文將「皂香
    精」標示錯誤成為「洗潔精」，致發生下料員簡桐梧加錯料情形，造成產品香味
    不符，然此一錯誤係因收料人員標示錯誤所致，非伊之錯誤，泰新公司竟以伊違
    反工廠規則笫四十七條第四款之規定，且情節重大為由，不經預告即自八十八年
    二月二十六日起終止兩造間之僱傭契約，爰本於僱傭契約及民法第四百八十七條
    之規定，先位聲明求為判命  (一)確認兩造間僱傭契約存在。(二)泰新公司應自
    八十八年二月二十六日起至僱傭契約終止之日止，按月給付乙○○五萬六千八百
    二十八元。退一步言之，縱認泰新公司得解除兩造間之僱傭契約，乙○○依勞動
    基準法之規定，亦應給付預告期間及休假日工資暨資遣費，又泰新公司因將乙○
    ○之投保薪資金額以多報少，致乙○○退職後少領老年給付，此項損失依法亦應
    由泰新公司賠償，爰依勞動基準法及勞工保險條例第七十二條之規定，備位聲明
    求為判命泰新公司應給付乙○○上開費用共四十八萬八千七百二十二元及自起訴
    狀尚未送達翌日起至清償日止按年息百分之五計算之利息。上訴人泰新公司對於
    先位聲明部分則以：乙○○於執行生產洗潔精之際，故意將填充肥皂之香料加入
    洗潔精，致不堪使用之洗潔精流入市場，造成伊公司重大損失，其行為違反伊公
    司工廠規則第四十七條第四款之規定，且情節重大，伊依勞動基準法第十二條第
    四款及第五款之規定，得不經預告終止兩造間之僱傭契約。對於備位聲明部分則
    以：伊係依勞動基準法第十二條第四及第五款之規定終止兩造僱傭契約，乃係可
    歸責於勞工之懲戒解僱，且毋須預告，故伊無支付資遣費、休假日及預告期間工
    資之必要等語資為抗辯。
二、經查，泰新公司於八十八年二月二十二日生產之洗潔精，因收受香料之人員邱暄
    文  (已離職)，將原使用於肥皂之香料標示為洗潔精之香料，致下料員簡桐梧加
    添香料錯誤，導致該批洗潔精產品全部不合格而不能銷售等事實，為兩造所不爭
    執，自堪信為真實。次查，乙○○原擔任泰新公司之工廠生產二課課長，為兩造
    所不爭，其職務係擔任生產線上之主管人員，雖然生產過程無需課長親自下料操
    作，但生產過程遇有異常狀況或所屬操作工人有操作疑問時，應適時下達正確之
    指示，以達成生產之目的，如異常狀況非課長職權所能解決者，亦應即時轉報其
    上級，請求指示，又按ＩＳＯ國際品質組織保證模式認證之制度，乃在於使產品
    之生產或服務之提供過程能依循標準化之作業程序進行，使生產者或服務提供者
    所生產之產品或提供之服務能保證一定之內容與品質，故已有許多國家、市場、
    乃至廠商採購者均要求其產品或服務之提供者能完成ＩＳＯ國際品質保證模式認
    證，若無此項認證，即不允許其產品或服務輸入該國市場，或不作為採購之對象
    ，是以該項認證資格業已成為在市場銷售產品或服務之憑證之一，此為公知之事
    實，故市場上眾多生產廠商或服務提供者，率皆欲申請ＩＳＯ國際品質保證模式
    之認證，以提高其商譽，並藉以取得商業機會，或避免因此遭遇交易障礙，而欲
    取得ＩＳＯ品質保證模式認證資格，首先多須聘請顧問公司輔導，擬定標準化之
    作業程序，調整生產或服務流程，並訓練人員以標準化流程作業，最後方能由認
    證單位考察認證，通過認證單位之檢查後，方能取得認證資格，在此過程，申請
    認證之廠商必須投入鉅額資金，成本負擔非輕，然於取得認證之後，仍必須由認
    證單位定期或不定期檢查，倘有不按照標準作業程序作業之情形發生，將發生認
    證單位撤銷其認證之後果，其損失更為鉅大；再者，由消費者之立場觀之，一般
    家庭用途之採購者，固非一定指名採用經過ＩＳＯ品質保證模式認證之廠商所生
    產之產品，然家庭用品之採購，經常有偏好之情形，一種產品倘若留給消費者不
    佳之印象，日後重新為該消費者選購之可能性可說是微乎其微，一般使用於廚房
    洗滌之洗潔精，為掩蓋其原有清潔劑之味道，多添加香料或改善產品氣味，以免
    消費者使用時有不快之感覺，而消費者於選購清潔用品時，不僅注重其清潔效能
    ，氣味亦為選擇重點之一，故市面上使用於廚房洗滌飲食器具之洗潔精，多添加
    柑橘類或檸檬類之香味，探究其原因，應係以柑橘或檸檬等均為可供食用之水果
    ，於洗滌餐具之時，飄散於空中之氣味，較合於廚房內器具係供應餐食之感覺，
    倘若洗滌餐具之洗潔精竟然飄散肥皂氣味，則消費者感覺當如同使用洗衣粉或肥
    皂洗滌餐具一般，其不快之感覺可以想見，則消費者再次購買相同產品之意願必
    然降低，甚至要求退貨，其在市場上所發生之影響不可謂不大；本件泰新公司之
    工廠於八十八年二月二十二日所生產之不合格洗潔精，其不合格原因在於原應添
    加編號１６４４之檸檬味香精，卻誤添加編號１５５６之肥皂味香精，致使該批
    不合格之洗潔精帶有肥皂味道，業經原審至現場履勘屬實，有勘驗筆錄可稽（見
    原審卷第一五六頁），而負責收受供應商送來香料之人員邱暄文，誤認肥皂精香
    精為洗潔精，即以紙張標示「香精─精」字樣黏貼於盛裝香料之鐵桶上，使下料
    員簡梧桐誤以為該鐵桶內之香料為洗潔精之配料，下料員簡梧桐調配原料時，曾
    發覺香料味道不對，即向乙○○請示，然乙○○仍指示簡梧桐將該香料調入原料
    之中，結果產出不合格之產品十噸之多，此事實業經證人簡梧桐到庭證明屬實（
    見原審八十九年三月二十三日言詞辯論筆錄），且為乙○○所不爭，依照原審至
    現場履勘結果並參照乙○○所提出之現場照片，前揭盛裝肥皂香料之鐵桶上固有
    邱暄文所黏貼「香精─精」之標示，但並未將原料供應商原來黏貼之英文標籤遮
    蓋，仍可由英文標籤「SOAP CHINE」字樣確認該桶內所裝為肥皂使用之香料，且
    該種香料味道如同一般肥皂味道，而應使用於洗潔精之香料則為檸檬味道，一般
    人稍加聞嗅，亦可加以區分，微論乙○○為生產該項產品之專業人員，斷無不能
    分辨之理，然乙○○於其所屬下料員簡梧桐反應香料味道不對之時，竟未追查是
    否香料供應商標示錯誤，或所送原料不合規格，或立即向其上級陳報，卻仍指示
    下料員只管下下去，致產出高達十噸之不合格產品，並部分流入市場，依其擔任
    主管業務及專業立場，顯有重大違失，有違該公司工作規則第四十七條第四項之
    規定，泰新公司抗辯乙○○於工作上有重大之疏失存在一節，應屬可採，乙○○
    雖抗辯上開違失果如泰新所言造成七十餘萬元之損失，然與泰新公司每年高達上
    億元之營業額相比為數不多，及該系爭貨品後仍出貨獲利，顯非重大損失云云，
    然查上開產品部分流入市場，所造成之商譽損失，無可估計，且其未按照標準作
    業程序，足以造成認證單位撤銷ＩＳＯ國際品質保證模式認證資格之後果，其損
    失更為鉅大，核其情節難謂非屬重大，其上開之抗辯，尚非可採。
三、按勞動基準法第十二條第四款規定，勞工有違反勞動契約或工作規則，情節重大
    者，雇主得不經預告終止勞動契約，如前所述，乙○○未善盡其為生產線主管之
    職責，造成高達十噸不合格產品產出，可能發生商譽損害，乃至ＩＳＯ國際品質
    保證模式認證資格遭撤銷之危害，其情節應屬重大，合於前揭勞動基準法之規定
    ，泰新公司不經預告終止其與乙○○間之勞動契約，應屬合法，被上訴人請求確
    認其與泰新公司間僱傭關係存在，為無理由，不應准許，而乙○○與泰新公司間
    之勞動契約既經合法終止，則其合併請求泰新公司於僱傭關係存在期間按月給付
    薪資部分，亦為無理由，應併予駁回；再者，依照勞動基準法第十八條第一款規
    定，依同法第十二條或第十五條規定終止勞動契約者，勞工不得向雇主請求加發
    預告期間工資及資遣費者，本件泰新公司既係依據勞動基準法第十二條規定不經
    預告終止其與乙○○間之勞動契約，依據前揭法條規定，其自不得向泰新公司請
    求預告期間工資及資遣費，且乙○○係由泰新公司依勞動基準法第十二條規定不
    經預告終止勞動契約予以解僱，亦不得向雇主請求當年度全年未休特別休假之工
    資，從而，乙○○備位聲明關於此部分之請求，為無理由，應併予駁回。
四、惟按投保單位違背本條例規定，將投保薪資金額以多報少或以少報多者，自事實
    發生之日起，按其短報或多報之保險費金額處以二倍罰鍰，並追繳其溢領給付金
    額；勞工因此所受損失，應由投保單位賠償之；勞工保險條例第七十二條第二項
    定有明文。查泰新公司將乙○○之投保薪資短報，致使乙○○所得領取之老年給
    付受有損失，經勞工保險局核計結果，乙○○八十五年三月至八十八年二月應申
    報之月投保薪資八十五年三月至八十六年六月為三六、三○○元、八十六年七月
    至八十七年九月四○、一○○元、八十七年十月至八十八年二月四二、○○○元
    ，其退職當月起前三年平均月投保薪資應為三八、六七五元，應可申領四十五個
    月之老年給付一、七四○、三七五元，扣除勞工保險局已核發之一、六三三、六
    三五元，差額為一○六、七四○元，有勞工保險局八十八年十月二十七日八八保
    承字第一○二一八五二號函影本可稽（見原審卷第六六頁），則依前揭法條規定
    ，泰新公司自應賠償短報乙○○投保薪資而造成之損失，從而，乙○○請求泰新
    公司賠償此部分十萬六千七百四十元及自起訴狀繕本送達翌日即八十八年十月三
    十一日起至清償日止按週年利率百分之五計算之法定遲延利息，為有理由，應予
    准許。
Ｂ、被上訴人甲○○部分：
一、被上訴人甲○○主張伊自六十五年四月二十四日起受雇於泰新公司，擔任品管工
    作，一向競競業業，毫不懈怠，詎泰新公司竟以伊於八十八年二月春節期間，不
    依公司指示生產洗衣粉，竟擅自編定生產計劃，於短短二天內排定第二課生產洗
    潔精達三十七噸，且於八十八年二月二十二日其夫乙○○加錯香料後，未經品管
    查驗即入庫出貨，共同預謀造成泰有違泰新公司工廠規則第四十七條第四款之規
    定，且情節重大，依勞動基準法第十二條第四款、第五款之規定，不經預告終止
    兩造間之僱傭契約，爰本於僱傭契約及民法第四百八十七條之規定，先位聲明求
    為判命  (一)確認兩造間僱傭契約存在。(二)泰新公司應自八十八年二月二十六
    日起至僱傭契約終止之日止，按月給付甲○○三萬一千四百七十三元。退一步言
    之，縱認泰新公司得解除兩造間之僱傭契約，甲○○依勞動基準法之規定，亦應
    給付資遣費一百十九萬五千九百七十四元、預告期間工資三萬一千四百七十三、
    元未休假工資一萬七千五百七十五元，合計一百二十四萬五千零二十二元，爰依
    勞動基準法之規定，求為判命泰新公司給付上開數額及自起訴狀繕本送達之翌日
    起至清償日止按年息百分之五計算之利息。泰新公司則以：甲○○任職於泰新公
    司，未依公司指示生產洗衣粉，擅自編定生產計劃，於短短二天內排定第二謀課
    生產洗潔精三十七噸，且於其夫乙○○加錯香料後，未經品管查驗即入庫出貨，
    共同預謀造成泰新公司重大損失，並違反ＩＳＯ國際品質保證模式標準作業規範
    ，有違公司工廠規則第四十七條第四款之規定，且情節重大，伊依法予以解僱，
    自屬合法資為抗辯；
二、經查被上訴人甲○○主張其自六十五年四月二十四日起受雇於泰新公司，擔任品
    管工作，詎泰新公司於八十八年二月二十六日竟以伊於八十八年二月農曆春節期
    間，未經主管同意，於短短二天內排定第二課生產洗潔精達三十七噸，且於八十
    八年二月二十二日其夫乙○○加錯香料後，未經品管查驗即入庫出貨，與乙○○
    共同預謀造成泰新公司財物損失，符合工廠規則第四十七條第四款之規定，因而
    予以開除之處分等事實，為兩造所不爭執，自堪信為真實，惟泰新公司生產流程
    有時為因應市場需求，而未完全按照標準作業規範執行，而由甲○○執行之生產
    管理部門直接將生產計畫交予生產部門生產之事實，業經證人即泰新公司前副廠
    長黃連榮到庭證明屬實（見原審八十九年四月二十七日言詞辯論筆錄），由此可
    知，泰新公司雖實施ＩＳＯ國際品質保證模式認證之標準作業規範，然於趕工生
    產之時，仍有不完全按照標準作業程序執行生產之情形存在，故甲○○之行為至
    多構成泰新公司所自行訂定之工作規則第四十六條第六款之所謂「擅自變更工作
    方法」，依照泰新公司之前揭工作規則，其懲處方式為記大過之處分，泰新公司
    逕予開除而終止兩造間之僱傭關係，即與勞動基準法第十二條第一項第四款、第
    五款規定之雇主得不經預告終止勞動契約之要件不符，況泰新公司終止兩造間僱
    傭契約之依據為該公司所頒佈之工廠規則第四十七條第四款：「玩忽工作或貽誤
    要務，使公司蒙受重大損失者」，必以使公司蒙受重大損失為要件，本件甲○○
    排定之生產計劃，即使與市場之需求不盡配合，然市場之需求多寡，本難精確掌
    握，故公司均備有相當之庫存，作為彈性調度之用，此為公眾週知之事，故甲○
    ○所排定之洗潔精生產計劃即使與市場需求不符，充其量增加庫存量而已，並不
    當然造成公司之重大損失，泰新公司就甲○○排定之生產計劃，究竟造成公司何
    種損失，亦未能舉證證明之，故泰新公司依工廠規則第四十七條第四項之大碇，
    不經預告終止其與甲○○間之勞動契約即屬非法，則甲○○請求確認其與泰新公
    司間僱傭關係存在，即為有理由。
三、按依據勞動基準法第二條第三款規定，工資謂勞工因工作而獲得之報酬，包括工
    資、薪金及按計時、計日、計月、計件以現金或實物等方式給付之獎金、津貼及
    其他任何名義經常性給與均屬之。本件甲○○於停止在被告公司內工作前六個月
    實際支領之工資合計為十八萬四千二百三十六元，其中包括底薪、績效獎金、全
    勤獎金、伙食津貼、加班費等項目，均應計入工資之計算，惟其中「加班餐點費
    」一項，因甲○○業已領有伙食津貼，則該項加班餐點費當屬於誤餐費之性質，
    並非經常性給與，則該項合計一千八百元應予剔除，則甲○○於停止在泰新公司
    內工作時之平均工資即應為每月三萬零四百零六元。
四、又按僱用人受領勞務遲延者，受僱人無補服勞務之義務，仍得請求報酬。但受僱
    人因不服勞務所減省之費用，或轉向他處服勞務所取得，或故意怠於取得之利益
    ，僱用人得由報酬額內扣除之。民法第四百八十七條定有明文。查甲○○自八十
    八年二月二十六日起停止在泰新公司工作，八十八年四月十五日甲○○又至設於
    桃園縣八德市○○路七四五巷一號之汶昌企業有限公司（下稱汶昌公司）工作，
    此為兩造不爭執之事實，並有勞工保險局八十九年八月三日保承字第一○一四二
    六五號書函所附投保資料表在卷可稽（見原審卷第二二七頁至第二二九頁），則
    自八十八年二月二十六日起至四月十四日為止，共計一點五六月，泰新公司自應
    給付甲○○該期間之未領工資四萬七千四百三十三元（元以下四捨五入），至於
    自八十八年四月十五日起，因甲○○與泰新公司間之僱傭關係仍屬存在，然依據
    前揭法條規定，泰新公司抗辯稱應扣除甲○○已經在他處取得之利益，扣除甲○
    ○在第三人汶昌公司處領取薪資每月二萬一千元，泰新公司自應於甲○○恢復至
    泰新公司工作或雙方間僱傭關係終止之前，按月給付甲○○九千四百零六元之差
    額，甲○○之請求，於前揭數額及自起訴狀繕本送達翌日即八十八年十月三十一
    日起至清償日止按週年利率百分之五計算之利息之範圍內為有理由，應予准許，
    至於超過前揭範圍之請求，則為無理由，該部分應予駁回。至於甲○○請求泰新
    公司給付之期限為雙方間僱傭關係合法終止之時為止，然僱傭關係既然繼續存在
    ，則受僱人自有為雇主服勞務之義務，雖於受僱人無法為雇主工作之時，以其停
    止工作前六個月平均工資計算其停止工作期間之應領工資，然恢復工作後，雙方
    自仍應按原有僱傭契約內容履行之，換言之，例如加班費等項目，受僱人有實際
    加班始得領取加班費，在受僱人恢復工作後，自應依實際工作內容決定其應領工
    資，甲○○請求泰新公司按月給付其停止工作前六個月平均工資數額，與僱傭關
    係本質不符，此部分之請求不能准許，亦應駁回。
五、泰新公司雖辯稱，甲○○自終止系爭僱傭關係後，於汶昌公司，所領取之薪資實
    高於原在泰新公司所領薪資，原審雖函詢勞工保險局投保資料中所示其在該公司
    每月薪資僅二萬一千元，惟該公司就甲○○之薪資顯係以多報少，實際上甲○○
    每月所領之底薪加上獎金至少在二萬八千元以上，非二萬一千元，則甲○○於扣
    除於汶昌公司所取得之利益後，即不得再向泰新公司請求報酬云云，惟泰新公司
    並未舉證以實其說，難為有利採證，又其以甲○○，於汶昌公司平均每月獎金七
    千元計之，於八十八年、八十九年其分別領有二八○○○元、三一○○○元之薪
    資，亦高於在泰新公司之薪資所得，亦未舉證，準此原審為上開將甲○○因不服
    勞務所減物之費用，以及轉向他處服勞務所取得之利益全部扣除之核算方式，並
    無違誤，應予維持。
乙、反訴部分
Ａ、乙○○部分：
一、泰新公司主張因乙○○之重大疏失導致泰新公司之損失達七十萬七千七百五十六
    元；乙○○則以泰新公司未就其損害提出證明，且該部分損失與乙○○無關等語
    資為抗辯；
二、經查，本件泰新公司所受生產不合格產品洗潔精十五噸，乃乙○○違反其擔任生
    產線主管職務，下達錯誤指示所造成，已如前述，泰新公司主張乙○○應負擔該
    損害之賠償責任，為有理由。又按當事人已證明受有損害而不能證明其數額或證
    明顯有重大困難者，法院應審酌一切情況，依所得心證定其數額，民事訴訟法第
    二百二十二條第二項定有明文，本件泰新公司所請求之損害賠償僅為因生產該批
    不合格產品所生直接之原料、人工、能源等損害，且該產品在市面上之價格可得
    特定，該損害即不合格產品之數量既屬確定，其損害金額即屬可得確定，依據泰
    新公司所提出之計算明細表應可認為真實（見原審卷第一三九頁），泰新公司請
    求乙○○賠償此金額及反訴起訴狀繕本送達翌日即八十八年十一月九日起至清償
    日止按週年利率百分之五計算之利息為有理由，應予准許。
Ｂ、甲○○部分：
一、按當事人主張於己有利之事實者，就其事實有舉證之責任，民事訴訟法第二百七
    十七條定有明文。本件泰新公司主張甲○○與其夫乙○○共同謀議，由甲○○先
    越權排定洗潔精之生產計畫，交由乙○○以錯誤之配方生產不合格產品，以造成
    反訴泰新公司之損失，因請求甲○○與乙○○共同賠償其此部分損害（按泰新公
    司於本院追加請求渠等依民法第一百八十五條負共同侵權行為）。然查，甲○○
    雖如前所述，越權違反標準作業規範排定生產計畫，然實際之生產過程須經過多
    人之手，而香料之標籤誤貼，又為訴外人邱暄文所為，實際調配處方之下料員又
    為另一人，泰新公司並未就乙○○、甲○○二人間有意思聯絡之事實為充足之舉
    證，僅以甲○○越權排定生產計畫，同日其丈夫有違反職務之重大疏失造成泰新
    公司損失，甲○○復未經檢驗即將該批不合格產品入庫，而該二人為夫妻關係而
    認為該二人間有故意損害泰新公司之意思聯絡及行為分擔云云，並無可採，則泰
    新公司此部分之主張既未能舉證證明，其此部分之訴，自為無理由，應予駁回。
參、綜上所述，原審就上開准許部分為被上訴人勝訴之判決，並依兩造之聲請，分別
    為准、免假執行之宣告，於法並無不合。上訴意旨仍執陳詞指摘原判決不當，求
    予廢棄改判，為無理由，應予駁回其上訴。
肆、本件事證已臻明確，兩造其餘攻擊防禦方法，與判決結果不生影響，爰不一一論
    述，附此敘明。
伍、據上論結，本件上訴為無理由，依民事訴訟法第四百四十九條第一項、第七十八
    條，判決如主文。
中      華      民      國    九十      年      五      月     十四     日
                            民事第三庭
~B1        審判長法官
~B2              法官
~B3              法官


司法院資訊處製作；財團法人民間司法改革基金會備份。
